臺灣高等法院臺中分院刑事判決　　　　　　　民國九十三年度上訴字第一五二號
　　上　訴　人
　　即　自訴人　丙○○
　　上　訴　人
　　即　被　告　甲○○
右上訴人等因被告誣告案件，不服臺灣台中地方法院中華民國九十二年十二月二十二
日第一審判決（民國九十二年度自字第一八五號），各提起上訴，本院判決如左：
    主      文
上訴駁回。
    事      實
一、甲○○曾因詐欺案件，經本院判處有期徒刑六月確定，於民國（下同）九十一年
    一月二十二日易科罰金執行完畢。詎仍不知悔改，因積欠丙○○新台幣（下同）
    一百萬元，迄今分文未還，於同年八月二十一日上午八時三十分許，雙方先後前
    往臺中市○○○街二號育達內兒科診所看診，不期而遇，丙○○要求甲○○清償
    該一百萬元之債務，甲○○未予置理急欲離去，丙○○為防止甲○○離去而阻擋
    在診所門口，甲○○明知丙○○並未出手毆打其左頸部，且並未受傷，竟意圖使
    丙○○受刑事處分，乃虛構事實，於當天上午十一時十五分許，在臺中市警察局
    第一分局民權派出所向該管公務員之警員洪永雄，誣告丙○○因債務問題，與伊
    發生爭執，丙○○為阻止其離開診所而出手揮擊其左頸部二拳，致其受有左頸部
    挫傷，並提出診斷證明書，以言詞對丙○○提出傷害告訴，案經臺灣臺中地方法
    院檢察署檢察官以九十一年度偵字第一七七三六號不起訴處分確定在案。
二、案經丙○○向原審法院提起自訴。
    理      由
一、訊據被告甲○○固不否認有於右揭時、地提出告訴之事實，惟矢口否認有誣告之
    犯行，辯稱：伊確於右揭時、地遭丙○○毆打，有目擊證人乙○○及診斷證明書
    可證，伊並無誣告自訴人丙○○云云。然查：
（一）右揭犯罪事實，業據自訴人丙○○迭於警詢、偵查中指訴甚明，再者，被告對
      於雙方當時之爭執情形，先於警詢時稱：在診所遇及自訴人時，自訴人不讓伊
      離開，即出手朝伊左側脖子揮擊二拳（見前開九十一年偵字第一七七三六號偵
      查卷宗第四頁），卻於提出於原審法院之答辯狀中改稱：「．．．當日被告自
      診所奪門而出攔車，自訴人追出，在被上車時互有拉扯，被告在警局指訴即為
      此故．．．」（見原審卷【一】第五九頁），被告就此更異前詞之情事，固然
      辯稱係因撰筆律師之誤載云云，然以，被告所稱之撰筆律師既由被告委託執筆
      ，書狀內容應係依據被告之口述，且該刑事答辯狀既經被告蓋印後親自提出，
      倘內容非出於被告本意何以提出於本件訴訟程序？是認被告此所為置辯，不足
      採信，仍認被告所提出之刑事答辯狀之內容係依被告之主述加以記載無誤。再
      者，被告旋又於同院審理期日時更詞稱：自訴人朝伊揮擊一拳，並非二拳，此
      部分警詢筆錄之記載應係誤載云云（見原審卷【二】第三十頁），惟此部分業
      經證人即當時製作筆錄之警員洪永雄結證稱：警詢筆錄業經被告簽名其上，係
      按被告所述加以記載，並全程錄音，被告當時所述確係二拳無誤等語詳實，是
      認被告針對雙方爭執經過之指稱已然反覆。其請求調閱上開製作筆錄之錄音帶
      已執行消音並已不存在（見九十一年偵字第一七七三六號卷第七十八頁註明處
      及本審卷第七十六頁協調事項通話內容記載明確），因之本院已無法調取經查
      並據製作筆錄之警員洪永雄供證如上事實應已臻明確。
（二）復以，於九十一年八月二十一日上午八時三十分許，在育達內兒科診所相遇繼
      而發生衝突之情形，經目擊證人即該診所護士乙○○於偵查、原審法院訊問時
      結證稱：自訴人及被告二人時常來診所看診，當時她正在診所前面的騎樓，自
      訴人及被告二人當時有起口頭爭執，但就她所見二人並無推擠、拉扯之情事，
      當時自訴人要求被告償還債務，但被告一直要往門外跑，自訴人擋住去路，僵
      持之際，被告趁自訴人側身之際跑出診所，自訴人始自後追及，她並未見及該
      二人有打架或身體互相接觸之情事，且因診所門內有一支汽車大鎖，自訴人丙○○為免滋生事端，將其拿至門外等語綦詳（見臺灣臺中地方法院檢察署九十
      一年度偵字第一七七三六號偵查卷宗第三六頁、九十二年度偵續字第一四號偵
      查卷宗第三二頁、原審法院卷【一】第五二頁），該證人於本院行調查時亦證
      稱：九十二年一月二十九日偵查筆錄是實在的，當天進去時，我看到李木山（
      甲○○之原來名字）的手彎著，所以我研判醫生剛幫李木山（即被告）打完針
      ，當時他們二人在走道上，所以醫生應該沒有看到他們二人衝突的事各等語（
      見本審卷第四十九、五十頁），被告請求傳喚該育達內兒科診所醫師到院作證
      ，本院認無此必要。又自訴人及被告二人於同日上午十一時許前往臺中市警察
      局第一分局民權派出所報案之警詢經過，亦經該所員警洪永雄於原審法院訊問
      及交互詰問程序結證稱：（自訴人問：當初製作筆錄時，我有無要求記載被告
      傷勢情形？請詳述當時情形如何？）當日上午十一時許，自訴人與被告前往報
      案時，業已檢視自訴人及被告二人傷勢，當時自訴人之胸前有抓痕，而被告則
      完全無任何傷痕或瘀青，然在雙方均尚未製作筆錄前，他確實有看到被告在抓
      自己的脖子，直至訊問自訴人時，自訴人有要求於警詢筆錄內記載被告甲○○
      自己製造傷痕的情形，但因雙方的傷痕既經勘驗，他就未應自訴人之要求加以
      記載。（被告問：我是否有告訴警員，我是被揮拳，我並不是在抓，而是在揉
      ？）被告確實在抓，當時確實有看到被告脖子上因此出現原先沒有的抓痕，自
      訴人亦有提及被告在製造傷痕等情明確（見原審法院卷【一】第五二頁、卷【
      二】第二七至二九頁），核與臺中市警察局第一分局西區派出所警員林在雄於
      偵查所證述：當時有看到自訴人馮漢脖子上有傷痕，並無看到被告甲○○之外
      傷之語相符（見前開九十二年度偵續字第一四頁第十八頁），復衡之，遭遇重
      擊所致之瘀傷，係因皮下出血造成之傷害，皮膚會出現藍、黑、紫色，約需一
      星期後，始消褪為黃色，並逐漸消失，倘被告於前開時點確遭自訴人以拳毆擊
      ，則皮下組織理應因出血而致瘀腫，惟據當時目擊證人乙○○之證述，自訴人
      並無毆擊被告之情，且勘驗雙方傷勢之警員即證人洪永雄、林在雄均證稱雙方
      前往派出所報案時均未見及被告身上有因毆擊之傷勢，從而，被告辯稱伊當時
      確遭自訴人以拳毆擊致成傷害，並以上開證人之證詞為據，委無足採。
（三）本件被告固提出彰化秀傳紀念醫院診斷證明書一紙，藉以證明伊因遭自訴人毆
      擊成左頸部挫傷之傷害等情，然以：針對被告前往秀傳紀念醫院就診之情形，
      業經證人即秀傳紀念醫院醫師周德敖於原審法院結證稱：被告於九十一年八月
      二十一日前往醫院急診，診斷證明書是依照被告之急診病歷上所載「左頸部挫
      傷」之病情加以記載，惟急診醫師亦記載並未看到被告有瘀傷之情況，「左頸
      部挫傷」乃依被告之主訴而記載於診斷證明書上，當時因被告主訴遭人毆打導
      致頸部疼痛，故打了一支非類固醇之止痛劑，並開立肌肉鬆弛劑及普拿疼止痛
      劑，當時本欲要被告針對受傷部位照Ｘ光片，但因被告拒絕而未果各等語綦詳
      ，並有秀傳紀念醫院病歷及急診病歷資料附卷可稽（見原審法院二卷第四十八
      、四十九、五八至六十頁），觀之本件急診醫師於被告急診病歷上之人體圖像
      旁特別明確註記「沒有看到瘀青、傷口」等字樣，堪以認定被告前往秀傳紀念
      醫院急診時，急診醫師確未見及被告有因人毆打成傷之情事，再者，被告指述
      伊係遭自訴人以拳毆擊之外力創傷而導致持續疼痛，毆擊之力道應屬猛烈，皮
      下微管組織遭外力撞擊導致破裂，皮表當呈瘀傷血腫之勢，與輕微碰撞未成傷
      並呈短暫疼痛或扭傷造成之肌腱發炎、肌肉疼痛情況不同，惟被告提出彰化秀
      傳紀念醫院診斷證明書上病名欄之「左頸部挫傷」既係依被告自己口述加以記
      載，而非由專業醫師基於親自診斷治療所為之病情認定，又據前開目擊證人、
      員警及專業醫師之診斷，均未見及被告所指左側脖頸有瘀傷血腫之勢，自難依
      被告主訴作成之診斷證明書所載即遽認被告所指遭自訴人毆打成傷等情為真。
（四）綜上所述，據前開證人之證述及被告所提出之診斷證明書均無法證明自訴人於
      九十一年八月二十一日以拳毆傷被告之情事，被告竟虛構事實，以言詞於同日
      向臺中市警察局第一分局民權派出所員警對自訴人提出傷害告訴，其有使自訴
      人受刑事處分之意圖，至為明顯。被告所辯，應係卸責之詞，不足採信，事證
      明確，犯行堪予認定。
二、首按憲法第十六規定人民有訴訟之權，乃屬人民在司法上之受益權，包括人民得
    依法定程序提起及實施訴訟之制度性保障；人民已依法取得之訴訟權，即屬合法
    正當之信賴利益，自不得因嗣後法律之修正而予剝奪，而自訴行為是否合法，係
    以提起時之法律規定為準，其提起時為法所准許者，既屬合法之自訴，自不因嗣
    後法律修正對自訴權之行使更有所限制而受影響。此依刑事訴訟法施行法第七條
    之三後段「修正刑事訴訟法施行前已依法定程序進行之訴訟程序，其效力不受影
    響。」所定舊程序從舊法之原則予以解釋，亦得相同之結論。而本件自訴之提起
    係於新修正之刑事訴訟法九十二年九月一日施行前之九十二年三月十日，自應適
    用舊刑事訴訟法之規定，縱未委任自訴代理人，亦屬合法，原審法院當無庸依新
    法第三百二十九條第二項、第三十七條第二項之規定，以裁定限定期間命自訴人
    委任律師為自訴代理人，由是本件於新法實施後之自訴行為，仍可由自訴人本人
    行之，合先敘明。
三、本件被告甲○○明知自訴人丙○○並無對其有何傷害之犯行，竟意圖使自訴人丙○○受刑事處分，提出依被告主訴所記載之診斷證明書，向偵查犯罪輔助機關之
    司法警察對於自訴人提出傷害告訴，核被告所為，係犯刑法第一百六十九條第一
    項之誣告罪。查被告甲○○曾因詐欺案件，經本院判處有期徒刑六月確定，於九
    十一年一月二十二日易科罰金執行完畢，有卷附之臺灣高等法院被告全國前案紀
    錄表一份在卷足憑（見原審法院卷【一】第九至二二頁），其受有期徒刑之執行
    完畢，五年內再犯有期徒刑以上之罪，為累犯，依法加重其刑。原判決因依刑法
    第一百六十九條第一項、第四十七條，審酌被告甲○○誣指自訴人丙○○犯罪，
    使自訴人浪擲時間及心力，徒增訴訟資源之浪費，並影響審判權之正確行使，被
    告犯罪後復矢口否認犯行，未見悔誤之心等一切情狀，量處有期徒刑肆月，其認
    事用法及量刑均無不當，自訴人上訴人意旨指原判決量刑過輕云云，被告上訴仍
    執前詞指摘原判決不當，均非有理由，應予駁回。
四、據上論斷，應依刑事訴訟法第三百六十八條，判決如主文。
中      華      民  國      九十三  年      七      月      二十四  日
                                臺灣高等法院臺中分院刑事第六庭
                                      審判長法  官  李  文  雄
                                            法  官  邱  顯  祥
                                            法  官  陳  嘉  雄
右正本證明與原本無異。
如不服本判決應於收受送達後十日內向本院提出上訴書狀，其未敘述上訴之理由者並
得於提起上訴後十日內向本院補提理由書（均須按他造當事人之人數附繕本）。
                                            書記官  陳  信  和
中      華      民      國      九十二      年   七    月     二十九   日
附錄論罪科刑法條
刑法第一百六十九條第一項：
意圖他人受刑事或懲戒處分，向該管公務員誣告者，處七年以下有期徒刑。
                                                                  Ａ
